【裁判字號】    97,上訴,2198
【裁判日期】    971128
【裁判案由】    強盜
【裁判全文】
臺灣高等法院臺中分院刑事判決        97年度上訴字第2198號
上  訴  人
即  被  告  丙○○
指定辯護人  本院公設辯護人乙○○
上列上訴人因強盜案件，不服臺灣彰化地方法院97年度訴字第2
號中華民國97年7 月14日第一審判決（起訴案號：臺灣彰化地方
法院檢察署96年度偵字第10476 號），提起上訴，本院判決如下
：
    主  文
原判決撤銷。
丙○○犯攜帶兇器搶奪罪，處有期徒刑壹年貳月。扣案之安全帽
壹頂、鴨舌帽壹頂、土黃色膠帶壹捲均沒收。
    事  實
一、丙○○前因違反肅清煙毒條例案件，經臺灣彰化地方法院以
    83年度訴第1916號判處有期徒刑3 年，嗣經上訴，再經本院
    以85年度上訴字第90號駁回上訴而確定，後經送監執行，於
    民國88年12月23日因縮短刑期假釋出監付保護管束，於90年
    6月8日縮刑期滿未經撤銷假釋，而執行完畢；又因施用第一
    級毒品案件，經臺灣彰化地方法院以96年度訴字第2204號判
    處有期徒刑7月確定，並於97年4月14日送監執行，現仍在臺
    灣彰化監獄執行中（均不構成累犯）。詎丙○○仍不知警惕
    ，於96年11月10日下午3 時30分前之某時，騎乘其不知情之
    妻陳鎰珠所之車牌號碼ZTC-663 號輕型機車，行經己○○位
    於彰化縣彰化市○○路101 號住處外時，誤認該屋內有人在
    賭博（實際上係把玩象棋麻將），竟基於意圖為自己不法所
    有之犯意，先以其所有之土黃色膠帶1 捲，黏貼上開型機車
    車牌「ZTC」 部分，用以掩飾上開輕型機車之車牌號碼，而
    躲避犯罪偵查機關追查，再於己○○住處附近之橋墩旁拿取
    不詳之人所有而放置在該處之菜刀1 把，並戴上其所有之安
    全帽及鴨舌帽各1 頂後，即手持上開客觀上對人之生命、身
    體、安全構成威脅而足供作兇器使用之菜刀1 把，利用己○○上開住處大門未上鎖之機會，進入己○○上開住處內（無
    故侵入住居部分，未據告訴），並趁己○○等人把玩象棋麻
    將不注意而未加防備之際，持菜刀敲打桌面，並大喊「不要
    動」後，隨即奪取丁○○所有置於桌上之咖啡色皮包1 個（
    內有丁○○之國民身分證，健保卡各1 張），得手後，旋即
    奪門而出，騎乘前開車牌號碼ZTC-663 號輕型機車逃逸。嗣
    經警調閱路口監視器錄影畫面，於96年11月11日上午11時28
    分許，至丙○○位在臺中市○區○○里○○○○段262 號15
    樓之1居所搜索而當場查獲，並扣得強盜所用之菜刀1把，其
    所有、供犯本件強盜所用之安全帽1頂、鴨舌帽1頂、土黃色
    膠帶1捲，犯本件強盜時所穿著之白色外套1 件、藍色長褲1
    件，丙○○復帶同警員前往彰化縣彰化市○○路465 號旁之
    巷弄內，再扣得其棄置在該處之咖啡色皮包1 個、丁○○國
    民身分證、健保卡各1 張（均經警發還丁○○），而查悉上
    情。
二、案經彰化縣警察局彰化分局報告臺灣彰化地方法院檢察署檢
    察官偵查起訴。
    理  由
壹、證據能力部分：
    按被告以外之人於審判外之言詞或書面陳述，除法律有規定
    者外，不得作為證據。被告以外之人於審判外之陳述，雖不
    符前四條之規定，而經當事人於審判程序同意作為證據，法
    院審酌該言詞陳述或書面陳述作成時之情況，認為適當者，
    亦得為證據。當事人、代理人或辯護人於法院調查證據時，
    知有第159條第1項不得為證據之情形，而未於言詞辯論終結
    前聲明異議者，視為有前項之同意。刑事訴訟法第159條第1
    項、第159條之5分別定有明文。經查，證人即被害人己○○
    、丁○○、戊○○、庚○○於警詢時之證述，雖屬被告以外
    之人於審判外之言詞陳述，為傳聞證據，然上訴人即被告（
    下稱被告）、辯護人於本院準備程序既同意將之引為證據（
    原審卷第25頁），且經本院於審理時當庭直接提示而為合法
    之調查，被告、辯護人未於言詞辯論終結前聲明異議，本院
    復審酌該等言詞陳述係由證人出於自由意識而陳述，並無非
    法取證之情況，依刑事訴訟法第159條之5之規定，認上開證
    人於警詢時之證述，應得採為認定本件犯罪事實所憑之證據
    。
貳、實體部分
一、訊據被告丙○○對於上開時、地，頭戴安全帽、鴨舌帽各1
    頂，手持菜刀1 把，進入己○○上開住處內，喝令己○○、
    丁○○、戊○○、庚○○：「不要動」，並搶取丁○○所有
    、置放在桌上之咖啡色皮包1 個（內有丁○○國民身分證、
    健保卡各1 張）之事實，固坦承不諱，然矢口否認有何不法
    所有之意圖，辯稱：伊誤認丁○○係向伊詐賭者「阿龍」的
    太太，想要取走其皮包內的賭博帳單，將帳單撕毀，伊沒有
    強盜的意思云云。
二、惟查：
  (一)前揭被告持菜刀，乘被害人丁○○不及防備之際，搶奪丁○○所有之皮包等事實，業據證人即被害人丁○○、己○○、
    戊○○、庚○○於警詢及本院審時綦詳，復有扣押物品目錄
    表、被害人丁○○領回皮包等物出之贓物認領保管收據、上
    開輕型機車車籍查詢- 基本資料詳畫面（警卷第22、23、29
    頁）在卷及菜刀、安全帽、鴨舌帽、土黃色膠帶等物扣案可
    資佐證，此外，被告行搶後騎乘機車逃逸之影像亦經沿路監
    視器所攝錄，有翻拍之影帶照片2幀在卷可憑（警卷第24 頁
    ）。
  (二)被告雖以前揭情詞置辯，然被告於偵訊時即自承：「（將被
    害人皮包拿走是否企圖強取被害人財物？）是。」等語（偵
    字卷第10頁）；於警詢時亦供稱：「（你為何要強盜那戶人
    家？）我是路過而發現該戶人家正在玩象棋自摸，想到自己
    是因賭博害了我傾家盪產，所以才會持刀進入該屋內，要他
    們不要再玩了，而我會拿走皮包是因為一時不會想，才會犯
    下錯。」等語（警卷第2 頁）；始終未曾言及其誤認丁○○
    為「阿龍」之太太，或其想取走皮包內之賭博帳單等情節，
    被告前後供述，顯然歧異。況且，被告手持菜刀進入己○○
    上開住處後，並未詢問在場之人何人係「阿龍」之太太，僅
    向在場之己○○、丁○○、戊○○、庚○○講了一句：「不
    要動」後，旋即取走丁○○之皮包，並騎乘機車逃逸等情，
    此經證人己○○、丁○○、戊○○、庚○○分別證述綦詳，
    苟被告係因痛恨人家賭博，故將桌上的象棋撥掉，豈有持刀
    進入屋內，同時將丁○○所有之皮包搶走之理，亦無庸大費
    周章地頭載安全帽、鴨舌帽，並以膠帶將機車車牌蓋住，以
    躲避查，足徵被告手持菜刀進入己○○住處內，確係意圖搶
    奪丁○○之財物甚明。被告上開所辯伊沒有不法所有意圖云
    云，顯係為圖卸責之詞，均不足採信。
  (三)至於被害人丁○○稱其皮包內有老人卡及現金新臺幣7 元，
    然被告稱被害人丁○○之皮包內並無現金，而衡以被害人丁○○於警詢時僅稱其皮包內僅有國民身分證及健保卡（警詢
    卷第4 頁），本院衡酌證人丁○○於警詢中所為之證述，因
    距離案發時間較近，記憶較深刻清晰，而於本院作證時距案
    發時間已逾1 年，難免諸多遺忘，是被害人丁○○皮包內容
    物為何，應以其於警詢時所證述為準。
  (四)綜上所述，被告所為前開辯詞，無非係事後飾卸之語，難以
    採信。本件事證已臻明確，其所涉犯之加重搶奪犯行，洵堪
    認定，應予依法論科。
三、按刑法第326條第1項規定，犯搶奪罪而有刑法第321條第1項
    各款之情形者，論以加重搶奪罪。其中該當於刑法第321 條
    第1項第3款之攜帶兇器而犯之者，係以行為人攜帶兇器搶奪
    為其加重條件。所謂兇器，其種類並無限制，凡客觀上足對
    人之生命、身體、安全構成威脅，具有危險性之兇器均屬之
    ，且祇須行竊時攜帶此種具有危險性之兇器為已足，並不以
    攜帶之初，有行兇之意圖為必要，且不以果真持以行兇為必
    要（最高法院79年台上字第5253號判例要旨參照）。查上開
    扣案被告攜帶以搶奪之菜刀1 把，為金屬材質，質地堅硬，
    形體銳利，客觀上足以對人之生命、身體安全構成威脅，具
    有危險性，應屬兇器之一種。核被告所為，係犯刑法第 326
    條第1 項之攜帶兇器搶奪罪。至檢察官起訴意旨雖認被告手
    持菜刀脅迫正在玩象棋之丁○○等人，至使丁○○等人無法
    抗拒，然後取走丁○○放在桌上之皮包，因認被告之行為係
    涉犯刑法第330條第1項之攜帶兇器強盜罪云云。然按強盜罪
    ，係以意圖為自己或第三人不法所有，以強暴、脅迫、藥劑
    、催眠術或他法，至使不能抗拒而取他人之物或使其交付，
    為構成要件。所謂「至使不能抗拒」，係指行為人所施用之
    強暴、脅迫等非法方法，在客觀上足使被害人喪失意思自由
    ，並達於不能抗拒之程度者而言；倘未達於此程度，因被害
    人主觀上之畏懼，不敢出而抵抗，任其取得財物者，除合於
    搶奪、恐嚇取財等罪之要件，應論以該等罪名外，要難以強
    盜罪相繩（最高法院96年台上字第6575號判決參照）。查
    本件被告係趁丁○○、己○○、戊○○、庚○○專注於把玩
    象棋麻將，不及防備時，取走丁○○所有之皮包等情，已據
    證人丁○○、己○○、戊○○、庚○○分別於本院審理時證
    述無訛，證人丁○○證稱：「（本案經過情形？）我與己○○、戊○○、庚○○在力行路101號玩象棋麻將，被告一進
    來，當時大門玻璃門有關，但沒有上鎖，被告從外面進來拿
    壹支刀，不知道什麼刀，刀子放在桌子上說不要動，就把我
    又手邊的皮包，右手拿著皮包跑出去，我當時嚇得不知道發
    生什麼事，是旁邊的人說我的皮包被拿走了。（被告當時有
    無說什麼話？）我只知道他說不要動。（你被拿走的皮包放
    什麼東西？）有身分證、健保卡各一張、老人會員證，沒有
    現金。（被告當時的裝扮？）我沒有看到。（被告到拿走你
    的皮包時間有多久？）被告進來，馬上拿走時間很短。（你
    為何不保護你的皮包，不讓被告拿走？）我當時都沒有想到
    。（被告拿菜刀進來，有沒有用菜刀敲桌子？）有的，因為
    桌上有被敲的痕跡。（被告有無拿刀說要殺他們？）被告衝
    進來，說不要動，東西拿著就走了。」、證人己○○證稱：
    「（本案案發經過情形？）我與丁○○、戊○○、庚○○在
    力行路101 號玩象棋麻將，被告一進來，當時大門玻璃門有
    關，但沒有上鎖，我當時在看棋子，被告怎麼進來，我沒有
    注意。（被告當時怎麼進來的？）被告怎麼進來的，我不知
    道。（被告有出聲，並將丁○○東西拿走，你知道嗎？）被
    告一進來，瞬間又出去了，我只看到影子，我沒有聽到被告
    有講什麼話，我也沒有看到被告手上有拿東西，因為我頭一
    抬起來，被告已經出去了。（被告有無拿走什麼東西？）我
    沒有看到。（當時你們桌上除了旗子外還有什麼東西？）當
    時桌上只有丁○○的皮包和一些幾十元的零錢。（你當時有
    無嚇到？）沒有，我不知道發生什麼事。（被告當時的裝扮
    ？）我只看到人影。」、證人戊○○證稱：「（本案案發經
    過情形？）我與丁○○、己○○、庚○○在力行路101 號玩
    象棋麻將，被告一進來，當時大門玻璃門有關，但沒有上鎖
    ，被告進來我沒有看到，因為我在玩棋子，被告進來拿壹支
    刀敲桌子我才抬頭看，被告馬上就轉頭離開。（被告當時怎
    麼進來的？）被告怎麼進來的，我不知道。（被告有出聲，
    並將丁○○東西拿走，你知道嗎？）被告一進來，瞬間又出
    去了，我只看到影子，我沒有聽到被告有講什麼話，我也沒
    有看到被告手上有拿東西，因為我頭一抬起來，被告已經出
    去了。（被告有無拿走什麼東西？）被告用菜刀敲桌子，我
    就抬頭看，我就看到他把丁○○的皮包拿走。（被告進來又
    出去的時間？）約有2、3秒。（你當時有無嚇到？）有，我
    嚇一跳。（被告當時的裝扮？）戴安全帽、口罩，安全帽的
    形式我不知道。」、證人庚○○證稱：「（本案案發經過情
    形？）我與丁○○、戊○○、己○○在力行路101 號玩象棋
    麻將，被告一進來，當時大門玻璃門有關，但沒有上鎖，被
    告怎麼進來我不知道，因為我低頭看著象棋，是刀子敲到桌
    子上的時候，我才看到壹個人戴著安全帽、口罩。（被告當
    時站在誰的後面？）太久了，我忘記了，我記得被告是站在
    我對面那個人的後面，那個人是誰我不記得。（被告做什麼
    動作？）被告有叫一聲，不知道他在說什麼，因為當時我人
    都嚇得呆掉，被告有無拿東西，我都不知道，後來被告就馬
    上離開。（被告有無拿走什麼東西？）我沒有看到。（你當
    時有無嚇到？）有，我當時嚇呆了，不知道發生什麼事。（
    丁○○的皮包是何時放在桌上？）我不知道，因為我當時只
    顧著看著我桌上的棋子，我不知道丁○○有無帶皮包。」各
    等語，由丁○○等人之證述可知，一開始上開證人並不知被
    告有進入屋內，迨被告持菜刀敲打桌面並稱「不要動」後，
    渠等始查覺異狀，然當丁○○人發覺異狀時，被告已奪門而
    出逃逸無蹤，顯見被告除持菜刀敲打桌面及大喊「不要動」
    外，並不其他足使丁○○等人喪失其意思自由或抑制被害人
    之意思自由之舉動，是被告之行為尚與刑法第330 條加重強
    盜罪之構成要件有所不符，公訴意旨認被告上開行為應論以
    刑法第330 條之加重強盜罪等語，自屬未合。然其與本院認
    定之加重搶奪罪之基本社會事實同一，本院仍變更起訴法條
    ，附此敘明。
四、原審認被告所犯罪證明確，予以論罪科刑，固非無見。惟查
    ，原審就被告上開加重搶奪犯行係犯同法第330條第1項之加
    重強盜罪，尚有未洽。被告上訴否認犯罪，並以前開情詞指
    摘原判決不當，雖無理由，但原判決有上開可議之處，自屬
    無可維持，應由本院予以撤銷改判。爰審酌被告持菜刀行搶
    他人之財物，危害社會治安，且其有如犯罪事實欄所載之前
    科紀錄，有臺灣高等法院被告前案紀錄表1 份在卷可稽，雖
    不構成累犯，然足見其素行不佳，另考量其犯罪之手段、所
    得財物之價值不高、對被害人所生之損害有限等一切情狀，
    量處如主文第2 項所示之刑。另扣案之安全帽1頂、鴨舌帽1
    頂、土黃色膠帶1 捲，均係被告所有，供其犯本件強盜所用
    之物，業經被告供承在卷，爰依刑法第38條第1項第2款規定
    ，均宣告沒收。至於扣案之菜刀1把 ，被告既否認係其所有
    之物，稱係自己○○住處附近之橋墩旁取得，復無其他積極
    證據足資證明為其所有；而白色外套1件、藍色長褲1件，雖
    係被告所有、於犯本件強盜犯行時所穿著之衣物，然上開衣
    物僅係其平日所穿載著，非供其犯本件強盜犯行所用之物，
    顯與刑法第38條第1項第2款所載供犯罪所用及犯罪預備之物
    不同；爰均不予宣告沒收，併此敘明。
據上論斷，應依刑事訴訟法第369 條第1 項前段、第364 條、第
299條第1項前段、第300條，刑法第326條第1項、第38條第1項第
2款，判決如主文。
本案經檢察官甲○○到庭執行職務。
中    華    民    國    97    年    11    月    28    日
            刑事第五庭    審判長法  官  趙  春  碧
                                法  官  賴  恭  利
                                法  官  何  秀  燕
以上正本證明與原本無異。
如不服本判決應於收受送達後十日內，向本院提出上訴書狀，其
未敘述上訴理由者，並得於提起上訴後十日內向本院補提理由書
(均須按他造當事人之人數附繕本)「切勿逕送上級法院」。
                                書記官  阮  正  枝
中    華    民    國    97    年    12    月    1     日


司法院資訊處製作；財團法人民間司法改革基金會備份。
